臺灣新北地方法院民事判決
                                    110年度重訴字第409號
原      告 王煜堤  
訴訟代理人 魏佳宇  

被      告 王益盛  

上列當事人間請求返還借款等事件，本院於民國111年5月18日言
詞辯論終結，判決如下：
    主      文
被告應給付原告新臺幣肆拾伍萬元，及自民國一一○年三月三十
一日起至清償日止，按年息百分之五計算之利息。
訴訟費用由被告負擔百分之十七，餘由原告負擔。
本判決第一項得假執行，但被告如以新臺幣肆拾伍萬元為原告預
供擔保後，得免為假執行。
    事實及理由
壹、程序方面：　　
一、按訴狀送達後，原告不得將原訴變更或追加他訴，但擴張或
    減縮應受判決事項之聲明者，不在此限，民事訴訟法第255
    條第1項第3款定有明文。本件原告原起訴聲明為：㈠被告應
    給付原告新臺幣（下同）1,049 萬元，及自支付命令送達翌
    日起至清償日止，按年息百分之5 計算之利息；㈡原告願供
    擔保，請准宣告假執行；嗣於民國110 年5 月17日具狀變更
    上開訴之聲明第㈠項為：被告應給付原告258 萬元，及自支
    付命令送達翌日起至清償日止，按年息百分之5 計算之利息
    。核屬減縮應受判決事項之聲明，依上開規定，應予准許。
二、本件被告經合法通知，未於最後言詞辯論期日到場，查無民
    事訴訟法第386條所列各款情事，應准原告之聲請，由其一
    造辯論而為判決。
貳、實體方面：　　
一、原告主張：被告於108年10月8日向原告借款40萬元(下稱系
    爭借款)，經原告當場交付借款由被告收訖無訛，約定被告
    應於109年4月30日前返還借款，倘未遵期清償，被告同意負
    擔民、刑事訟訴之訴訟程序費用(每程序以9萬元計)，且應
    給付原告懲罰性違約金1,000萬元，被告並當場書立借據乙
    紙(下稱系爭借據)交予原告收執。詎被告屆期未為還款，依
    約自應給付原告支付命令程序及第一審訴訟程序之費用各9
    萬元，共18萬元，另原告亦請求被告給付懲罰性違約金200
    萬元，是被告計應給付原告258萬元。為此，爰依兩造間消
    費借貸、系爭借據之法律關係提起本訴。並聲明：㈠被告應
    給付原告258萬元，及自支付命令送達翌日起至清償日止，
    按年息百分之5計算之利息；㈡原告願供擔保，請准宣告假執
    行。
二、被告雖未於最後言詞辯論期日到場，惟前則以：被告已於10
    9年10月17日在臺北市民生東路萬豪酒店(下稱萬豪酒店)門
    口清償系爭借款，借據上之清償日無法確認是否係被告按捺
    指印後始為填入，兩造實未約定清償期，被告既已返還全部
    借款，自無任何違約之情事，原告請求被告給付訴訟程序費
    用及懲罰性違約金均無理由等語，資為抗辯。並聲明：㈠原
    告之訴駁回。㈡如受不利判決，願供擔保請准宣告免為假執
    行。
三、原告主張被告前於108年10月8日向其借款40萬元，原告已當
    場交付借款，被告亦簽立借據乙紙等事實，業據提出與其所
    述相符之借據乙紙為證(見支付命令卷第11頁)，且為被告所
    不爭執（見本院卷第96頁），堪信為真實。至原告復主張被
    告應返還借款、並給付訴訟程序費用及懲罰性違約金合計25
    8萬元等節，則為被告否認，並以前詞置辯。是本件之爭點
    厥為：㈠原告請求被告返還借款40萬元，有無理由?㈡原告請
    求被告給付訴訟程序費用18萬元，有無理由?㈢原告請求被告
    給付懲罰性違約金200萬元，有無理由?茲分述如下：
  ㈠原告請求被告返還借款40萬元，有無理由?
　1.按稱消費借貸者，謂當事人一方移轉金錢或其他代替物之所
    有權於他方，而約定他方以種類、品質、數量相同之物返還
    之契約；消費借貸之借用人應於約定期限內，返還與借用物
    種類、品質、數量相同之物，民法第474條第1項、第478條
    前段分別定有明文。而請求履行債務之訴，原告就其所主張
    債權發生原因之事實，固有舉證之責任，若被告自認此項事
    實而主張該債權已因清償而消滅，則清償之事實，應由被告
    負舉證之責任(最高法院28年渝上字第1920號判例意旨參照)
    。
  2.被告前向原告借款40萬元，兩造間存有消費借貸契約，業如
    前述，惟被告主張系爭借款債權已因全部清償而消滅，揆諸
    上開說明，自應由被告就清償之事實負舉證之責任。經查，
    被告於本院110年11月3日言詞辯論期日固稱友人「蘇翌」於
    109年10月17日陪同其至萬豪酒店而目睹其返還借款予原告
    之過程等語，並聲明「蘇翌」於本院111年1月5日言詞辯論
    期日到庭作證，惟被告與「蘇翌」於111年1月5日及嗣後本
    院各次言詞辯論期日均未到場，被告復未提出任何證據就其
    已全部清償系爭借款之事實舉證以實其說，是其上開所辯，
    自非可採。惟原告自承被告於108年12月21日曾清償5萬元，
    並提出通訊軟體臉書對話紀錄乙紙為據（見本院卷第87頁）
    ，且為被告所不爭執（見本院卷第96頁），是被告尚餘35萬
    元(計算式：40萬元-5萬元=35萬元)未為清償，堪可認定。
　3.復系爭借據記載：「本人(按即被告)同意於109年4月30日前
    返還全數借款予債權人(按即原告)」（見支付命令卷第11頁
    ），被告固否認兩造就系爭借款有上開清償期之約定，並稱
    不確定上開日期是否為其按捺指印後始為填入云云，惟經本
    院將系爭借據原本送請法務部調查局鑑定該「4月30日」等
    文字上之被告指印係在文字書寫後方為捺印，抑或書寫前即
    為捺印等節，經該局以影像光譜比對儀紅外線冷光、3D數位
    影像顯徵鏡檢查，依筆劃線條與指紋紋線相交處之特徵研判
    ，鑑定結果為：「筆跡與其上所捺指紋之先後關係，依筆劃
    線條與指紋紋線相交處之特徵，研判應係先寫字後再按捺指
    印」，有該局111年3月17日調科貳字第11103119320函及所
    附文書暨指紋鑑識實驗室鑑定書存卷可參(見本院卷第141至
    153頁)，足認被告於系爭借據填入清償期後始按捺指印，是
    兩造就系爭借款自有清償期(即109年4月30日)之約定，而系
    爭借款既已屆清償期，原告請求被告返還其35萬元，自屬有
    據，應予准許，逾此部分之請求則屬無據。
　㈡原告請求被告給付訴訟程序費用18萬元，有無理由?
　1.按解釋契約，固須探求當事人立約時之真意，不能拘泥於契
    約之文字，但契約文字業已表示當事人真意，無須別事探求
    者，即不得反捨契約文字而更為曲解(最高法院110年度台上
    字第1969號判決意旨參照)。
　2.原告主張被告未遵期還款，依系爭借據約定應給付原告支付
    命令程序及第一審訴訟程序之訴訟費用各9萬元，共18萬元
    云云，惟此為被告所否認，而參以系爭借據約定：「倘本人
    (按即被告)未依上開條件遵期清償，同意負擔債權人(按即
    原告)對本人提起民、刑事訴訟之訴訟費用(包含但不限於律
    師費【執行程序、支付命令程序、民事一審程序、民事二審
    程序，各程序費用個別計算，同意每程序以玖萬元計】、交
    通費、裁判費及一切為上開訴訟支出之費用)」（見支付命
    令卷第11頁），是自【執行程序、支付命令程序、民事一審
    程序、民事二審程序，各程序費用個別計算，同意每程序以
    玖萬元計】之記載係緊連「律師費」文字之後方，又律師費
    係與交通費、裁判費、一切為上開訴訟支出之費用分列等系
    爭借據之文義及體系綜合觀之，該「每程序以玖萬元計」顯
    係專指「律師費」計算之方式，而原告於本件支付命令程序
    、民事第一審程序均未委任律師代理出庭，是原告此部分請
    求，自屬無據，不應准許。
　㈢原告請求被告給付懲罰性違約金200萬元，有無理由?
    按約定之違約金過高者，法院得減至相當之數額，民法第25
    2條定有明文。至於違約金有無過高，應以債務人若能如期
    履行債務時，債權人所得享受之一切利益為準，亦即應以債
    權人因債務人違約而致受之損害及所失利益為標準。查系爭
    借據亦約定「倘本人(按即被告)未依上開條件遵期清償...
    另除借款、利息外，應再給付債權人(按即原告)新台幣壹仟
    萬元整作為逾期清償之懲罰性違約金」（見支付命令卷第11
    頁），而被告既未依約清償債務，原告依系爭借據請求被告
    給付懲罰性違約金，即屬有據。惟本院審酌原告因被告遲延
    清償所受積極損害及所失利益，通常為該款項再轉借他人後
    之利息收入或轉作他項投資之收益，以目前社會經濟處於存
    放款利率均低狀況下，約定之懲罰性違約金1,000萬元卻達
    本金40萬元之25倍，原告請求之懲罰性違約金200萬元亦達
    本金之5倍，顯屬過高，自予酌減。爰審酌被告未清償全部
    本金、原告所受損害及目前存放款利率均低等情，認原告請
    求被告給付懲罰性違約金以10萬元為適當，逾此部分之請求
    ，為無理由，不應准許。
四、從而，原告依消費借貸、系爭借據之法律關係，請求被告給
    付45萬元，及自支付命令送達翌日即110年3月31日（見支付
    命令卷第55頁）起至清償日止，按年息百分之5 計算之利息
    ，為有理由，應予准許；逾此部分之請求，為無理由，應予
    駁回。
五、本件事證已臻明確，兩造其餘之攻擊或防禦方法及所用之證
    據，經本院審酌後，認為均不足以影響本判決之結果，爰不
    逐一論列，附此敘明。
六、本件原告勝訴部分，係所命給付之金額或價額未逾50萬元之
    判決，依民事訴訟法第389條第1項第5款規定，應依職權宣
    告假執行。另併依被告聲請酌定相當擔保金額，宣告被告如
    為原告預供擔保，得免為假執行。至原告敗訴部分，其假執
    行之聲請因訴之駁回而失所附麗，應予駁回。
七、訴訟費用負擔之依據：民事訴訟法第79條。
中　　華　　民　　國　　111 　年　　6 　　月　　10　　日
                  民事第一庭    法　官　洪任遠
以上正本係照原本作成
如對本判決上訴，須於判決送達後20日內向本院提出上訴狀。如
委任律師提起上訴者，應一併繳納上訴審裁判費。
中　　華　　民　　國　　111 　年　　6 　　月　　10　　日
                                書記官　黃翊芳